【裁判字號】    94,訴,3118
【裁判日期】    950302
【裁判案由】    確認債權存在
【裁判全文】
臺灣臺北地方法院民事判決              94年度訴字第3118號
原      告  宏濟電業有限公司
法定代理人  丙○○
訴訟代理人  周燦雄律師
複  代理人  蔡炳楠律師
被      告  鑫格股份有限公司
法定代理人  乙○○
訴訟代理人  戊○○
            甲○○
上列當事人間請求確認債權存在事件，本院於民國95年2月16日
辯論終結，判決如下：
    主  文
原告之訴駁回。
訴訟費用由原告負擔。
    事實及理由
一、原告主張如下：
（一）訴外人吉德科技股份有限公司（下稱吉德公司）積欠原告
      新臺幣（下同）794,982 元之買賣價款，而吉德公司承攬
      被告所承包國立社教機構服務生級計劃- 機電工程設備（
      中正紀念堂機電設備）整建工程，依據該合約書第4 條約
      定，合約總價20,754,900元（含加值營業稅，包工料），
      經核算債務人已請領款項，應尚有9,997,177 元餘款。上
      開工程款乃該債務人對被告之金錢債權，原告自得聲請強
      制執行（本院94年度執字第1109號），嗣被告依據強制執
      行法119 條第1 項規定聲明異議，爰依強制執行法120 條
      第2 項規定，被告既予否認，原告自有即受確認判決之法
      律上利益，並依民事訴訟法第247 條第1 項規定，提起本
      件確認之訴。
（二）本件工程原為被告所承包，債務人吉德公司乃次承攬人，
      依據承攬合約書第4 條約定，吉德公司所承包工程，係包
      工包料，則所有工程所需材料、設備或再轉包事項均係由
      吉德公司負責，應與被告無涉，焉有轉包工程予他人，卻
      一再代墊工程款之理？又由付款簽收簿觀之，被告自93年
      12月10日起即陸續替吉德公司代墊工程款項，此距吉德公
      司發生財務危機時間（據原告了解吉德公司係94年3 月中
      發生財務問題，3 月底搬離原營業處所），尚有一段時間
      上差距，何以被告公司一再替吉德公司墊付工程款項，令
      人起疑。且被告所提出之票款簽收簿，依經驗法則、論理
      法則至多能推論出，被告公司有開票予該等廠商，不能推
      論出被告有為吉德公司代墊款項之事實；且以包工料為承
      攬條件（契約書第4 條），其代墊工程款不僅超出合約報
      酬20,754,900元，亦超出得標金額2,600 萬元甚鉅，顯與
      事理不合。
（三）被告所提代墊款協議及簽收單據，其中第3項配電盤之代
      墊會議記錄1.可知，吉德公司須提供相對擔保，如被告此
      部分款項已由該擔保獲償，則代墊款項即不應包括此項；
      反之，如由工程款中扣除，則應返還該等擔保予吉德公司
      ，此皆尚無法得知；而第12項「工程用安全帽」」共10頂
      3,000元，有吉德公司張圳鴻先生簽收，何以其餘部分款
      項均高於3000元甚多，卻未見簽收單據；第15項之簽收單
      據，其上簽收人（George）據悉非吉德公司人員，應屬被
      告公司人員，該張單據中間空白，並不完整。
（四）被告所開立予吉德公司之票據A、B、C、D，其中A、B兩張
      票據（票號：0000000、0000000）於付款簽收簿上所蓋吉
      德公司章與負責人丁○○章，與C票據及承攬合約書上之
      印章並不相同。按依工程界慣例，承包商請領工程款均有
      專用之印章，憑章簽收工程款，何以A、B 兩張用印不同
      ？且存根記載為吉德（週轉金），顯非被告所稱工程款，
      況被告既知吉德應付廠商貨款尚需由其代墊，則何以又於
      94年4月6日提供400萬元之巨額週轉金，難免令人懷疑其
      真實性，顯然有串證之嫌（其於執行中所提明細表中並無
      此項記載）；而被告辯稱對於第三人吉德公司已向本院另
      提出賠償訴訟，並提出支付命令裁定書影本做為證據，惟
      原告多次向吉德公司接洽不得其門而入，欲送達之信函與
      書狀，郵政機關均以無法送達而遭退回，何以被告支付命
      令之聲請得以順利送達並取得裁定，更顯有勾串之嫌。另
      吉德公司與被告間之承攬合約係於93年10月1 日簽訂，而
      被告所承攬之工程係於93年9 月10日開工，且其承攬工程
      總價為2,631 萬元，可見尚有其他次承攬人，則其所主張
      代墊之空污費9,455 元及逾期違約金789,300 元，是否應
      由吉德公司負擔，亦屬存疑。又被告所提出之相關發票，
      僅有向南福星公司所購之PVC50 ｍ㎡電纜與向公祥貿易所
      購之部分照明設備發票抬頭為「吉德科技股份有限公司」
      ，其餘發票抬頭均為被告，顯見吉德公司所購買者僅上開
      二項目，其餘均為被告所購，何來代墊款？
    並聲明：確認吉德公司對於被告就國立社教機構服務生級計
    劃—機電工程設備（中正紀念堂機電設備）整建工程款債權
    ，於794,982 元之範圍內存在。
二、被告辯稱：吉德公司於本案工程應領之合約總價為20,754,9
    00元（含加值營業稅），已請領之工程款為18,584,813元，
    此有被告分別以6 紙支票代付工程款之支票影本三紙及簽收
    單影本三紙。另於本案工程進行中，尚因吉德公司因周轉困
    難，而商請被告代為向其下包商先行代付工程款，被告為維
    工程進度，故而先行代墊吉德公司應付予下包承攬商及空污
    費、安全帽、清潔費、違約扣款等之工程款，共計24個項次
    ，合計12,678,838元，其詳細付款日期及金額、廠商等如應
    收付工程款明細如被證二；其代付支票號碼、簽收單、代付
    憑證發票號碼、金額等詳如應收付工程款明細後之24項次單
    據。就各代墊下包工司，開立發票抬頭部份，亦為被告允諾
    吉德公司願為工進，先行代墊下包工司工程款之協議，以確
    認被告確為本案所支付之工程代墊款，而非其他工程之工程
    款。故上開合約總價20,754,900元扣除吉德公司所請領之工
    程款18,584,813元，及被告於工程進行中所代付之代墊款12
    ,678,838 元 ，實已超出吉德公司應領之工程款項共計10,5
    08,751元，就此代墊款部份，於被告向吉德公司催索無效後
    ，被告業以本院94年度促字第35220 號提起訴訟在案等語，
    並聲明：原告之訴駁回。
三、不爭執事項：
（一）吉德公司積欠原告794,982 元款項。吉德公司承攬被告所
      承包國立社教機構服務生級計劃- 機電工程設備（中正紀
      念堂機電設備）整建工程，依據該合約書第4 條約定，合
      約總價20,754,900元（含加值營業稅，包工料）。
（二）原告對吉德公司聲請假扣押強制執行，經本院以94執全字
      第1109號強制執行事件受理在案，原告聲請就吉德公司承
      攬被告系爭工程所得請領之工程款債權予以強制執行，經
      本院核發執行命令，就吉德公司對被告之工程款債權，發
      扣押禁止吉德公司收取或為其他處分，被告亦不得對吉德
      公司清償，被告於收受法院扣押命令後以吉德公司對被告
      已無任何債權存在為由聲明異議。經本院執行處通知原告
      如認為被告之異議不實時，得向管轄法院提起訴訟，並向
      執行處為起訴之證明。
四、原告主張吉德公司對被告尚有10,702,672元工程款債權一節
    為被告所否認，並以前揭情詞置辯。經查：
（一）吉德公司因承攬系爭工程，已請領款項18,584,813元，有
      被告所提出之付款簽收簿及支票影本3 紙可查（本院卷第
      61-63 頁參照），而原告對被告所提出之付款簽收簿及支
      票影本亦不爭執，自足信被告此部分之抗辯為實在。
（二）被告另辯稱：工程進行中，因吉德公司周轉困難，商請被
      告代為向其下包商代付工程款，貸墊吉德公司應付之空污
      費、安全帽、清潔費、違約扣款等計12,678,838元等語。
      並提出吉德應付收工程款明細表、保險費收據、空污費繳
      款書、付款申請單、備忘錄、傳真函、會議紀錄、吉德公
      司函、統一發票、簽收單、訂貨需求申請單、工程結算驗
      收證明書、國立中正紀念堂管理處自行收納款項統一收據
      等件影本為證。原告雖辯稱：吉德公司就系爭工程係包工
      包料，該工程所需材料、設備或再轉包事項應與被告無涉
      ，焉有轉包工程予吉德公司後卻一再代墊工程款之理。且
      被告自93年12月10日起陸續墊款，距吉德公司發生財務危
      機時間之94年3 月，尚有一段時間上差距，何以被告公司
      一再替吉德公司墊付工程款項，令人起疑。且被告所提出
      之票款簽收簿至多能推論出被告公司有開票予該等廠商，
      不能推論出被告有為吉德公司代墊款項之事實；被告代墊
      工程款超出合約報酬20,754,900元，亦超出得標金額2,60
      0 萬元甚鉅，顯與事理不合等語。然原告對上開被告所提
      出之證據文件，形式上並不爭執。且查：
    (1)其中94年2 月5 日會議紀錄載：「因應中正紀念堂整建案
      ，相關高低壓配電盤設備，吉德科技股份有限公司未能依
      合約期限付予宏上有限公司貨款，經鑫格公司協調結果如
      下：1.剩餘款項合計新臺幣柒佰參拾肆萬伍仟元整（含稅
      ），由鑫格公司與宏上有限公司逕行洽商付款辦理。並由
      吉德提供相關保證。2.吉德公司同意本案設備款由工程款
      中扣資除。3.吉德公司與宏上公司於94年2 月15日至鑫格
      公司切結本案之程序。4.俟程序完成，請宏上公司儘快協
      助本案之各項驗收文件及缺失改善，並檢附保固書等相關
      文件」（本院卷第73頁），被告代吉德公司墊付之金額即
      高達7,345,000元。
    (2)依被告所提出而為原告所不爭執之工程結算驗收證明書（
      本院卷第91頁），雖該工程已經同意驗收，然逾期違約金
      達789,300 元。是被告雖已付予吉德公司金額加上代墊金
      額超出其所得標之金額，惟被告如棄之不管，任該工程延
      宕，亦將其工程完工遙遙無期，可能導致商譽受損及增加
      違約金額度，其情形亦將使損失擴大，況且被告就所墊付
      款項，嗣後亦已取得吉德公司所開立之支票，金額計10,1
      81,509元，該支票雖因存款不足而退票，其後經被告向本
      院聲請對吉德公司發支付命令（本院卷第129 頁），然依
      當時情形，尚難因被告所給付吉德公司金額及墊付金額已
      超過被告所得標之金額，即謂其墊付款不合常理，原告上
      開主張，尚無可取。
    (2)被告付款予臺灣節電股份有限公司電力需量監控主機款項
      90萬元（本院卷第74頁）、付款予臺灣亞士達有限公司LG
      鋁質匯流排款項137,267 元（本院卷第75頁）、奕華五金
      股份有限公司自動控制盤安裝工程款項26,250元（本院卷
      第76頁）、付款予達鋐電動電纜有限公司電纜款項797,53
      9 元（555,156+181,787+60,596=7 97,539 元，本院卷第
      77-79 頁）、付款予錦億實業股份有限公司電纜費用51,5
      08元（本院卷第80頁）、付款予福林五金建材行五金建材
      3,000 元（本院卷第83頁）、付款予省水器材水電行感應
      式省水器材零件36,750元（本院卷第84頁）、付款予藝林
      花藝景觀有限公司植栽費用235,000 元（本院卷第87 頁
      ）、付款予商宏企業有限公司吸音板等款項53,025元（本
      院卷第88頁）、付款予恆楊工程行天花板工資30萬元（本
      院卷第89頁）、付款予高興企業有限公司油漆款項18,000
      元（本院卷第90頁）等款項（上開統一發票抬頭皆為被告
      ，尚未計以吉德公司抬頭之收據或統一發票及驗收後之逾
      期違約金），金額已達2,558,339 元。
（三）綜上，被告已給付吉德公司款項為18,584,813元，墊付金
      額則至少有9,903,339 元（7,345,000+2,558,339=9,903,
      339）， 二者合計金額已逾被告應給付吉德公司之金額
      20,754,900元，被告辯稱對吉德公司就系爭工程已無債務
      一節，應屬可取。
五、從而，原告起訴請求確認吉德公司對於被告就國立社教機構
    服務生級計劃—機電工程設備（中正紀念堂機電設備）整建
    工程款債權，於794,982 元之範圍內存在，為無理由，應予
    駁回。
六、因本案事證已臻明確，兩造其餘主張陳述及所提之證據，經
    審酌後於判決無影響，爰不逐一論述，附此敘明。
七、綜上所論，原告之訴為無理由，依民事訴訟法第七十八條，
    判決如主文。
中    華    民    國    95    年     3     月    2    日
                      民事第二庭  法  官  蔡政哲
上為正本係照原本作成。
如對本判決不服，應於送達後20日內，向本院提出上訴狀。
中    華    民    國    95    年     3     月    2    日
                                  書記官  柯月英


司法院資訊處製作；財團法人民間司法改革基金會備份。
